臺灣高等法院刑事判決　　　　　　　　　 96年度軍上字第1號
上　訴　人
即　被　告　乙○○
　　　　　　　　　　（現押於國防部北部地方軍事看守所）
上列上訴人因強盜等案件，不服國防部高等軍事法院95年度上訴
字第80號，中華民國95年11月18日第一審判決（起訴案號：國防
部北部地方軍事法院檢察署95年偵緝字第18號、95年偵字第93號
），提起上訴，本院判決如下：
    主  文
原判決撤銷，發回國防部高等軍事法院。
    理  由
一、本件原判決認定：上訴人乙○○（ 民國92年6月17日入伍，
    義務役 ），係海軍192艦隊永嘉軍艦二兵衙役，曾於91年間
    因竊盜罪，經台灣台北地方法院判處有期徒刑10月，緩刑 3
    年；復於93年間因違反職役職責、竊盜兩案，分別經國防部
    北部地方軍事法院及台灣台北地方法院，判處有期徒刑 8月
    及11月，由台灣台北地方法院合併裁定應執行有期徒刑1年6
    月，並撤銷前案緩刑，由司法機關接續執行至94年12月 8日
    縮短刑期假釋出監，縮刑期滿日期為95年 3月19日。詎其於
    95年2月20日回役後仍不知悔改，緣於95年 3月9日17時30分
    許自高雄左營艦泊地休假離營，應於同年月14曰17時30分返
    營銷假，因無心於役，不想當兵，而意圖長期脫免職役，屆
    時假滿潛逃不歸。逃亡期間因缺錢花用，思及曾於網際網路
    上之無名小站內瀏覽盧韋伶之公開相簿，因而得悉盧女就讀
    之學校、系所與年級，乃前往盧女就讀學校詢得行動電話號
    碼，並伺機跟蹤盧女返家進而知悉其住處後，基於意圖為自
    己不法所有之犯意，遂於95年 3月21日12時30分許，持其所
    有長約20公分，客觀上足以對人之生命、身體安全構成威脅
    ，具有危險性、可供兇器使用之水果刀乙把，頭戴綠色鴨舌
    帽，手著黑色手套，至台北市○○區○○路350號4樓盧女住
    處外之樓梯間徘徊，原欲伺機入內行竊，適盧女之母甲○○
    開門正外出上班，乙○○見狀乃變更其原竊盜犯意為強盜犯
    意，立即上前衝撞甲○○，將其推進屋內客廳之強暴方式，
    而無故侵入其住宅，並持水果刀挾持陳女，迫令交付財物，
    致陳女因受強暴脅迫，至不能抗拒而將零錢包（內有新台幣
    500餘元 ）交付乙○○，乙○○因認零錢包內財物太少，而
    將零錢包丟棄於客廳地板，再度詢問陳女有無其他財物，陳
    女因驚惶畏懼而高聲呼叫，乙○○為免陳女喊叫，驚動鄰人
    而遭發覺，乃持手上之水果刀揮刺陳女，壓制其呼叫，導致
    陳女受有胸壁穿刺傷，合併左側氣胸、右頸、手指撕裂傷等
    ，陳女不得已遂稱其女盧韋伶房間內有錢，乙○○便挾持陳
    女進入盧女房間，於書桌上搜得新台幣 600元入己，此時陳
    女因不斷高聲喊叫，乙○○遂以枕頭壓住陳女頭部，強令其
    不得喊叫。嗣乙○○因欲再搜刮其他財物而暫時離開盧女房
    間，陳女見狀迅速將房門關閉上鎖，乙○○因恐陳女報警被
    緝，隨即逃離現場，並將作案所用之水果刀乙把、黑色手套
    乙付丟棄於陳女住處大樓樓梯間（未尋獲扣案），案經陳女
    訴警並送救治，後經員警自盧韋伶之通聯紀錄循線監聽乙○
    ○之行動電話，於95年 3月31日11時30分許，在台北市大安
    區○○○路 ○段125號4樓「台北市立圖書館」內緝獲乙○○
    等情，因認被告乙○○具有長期脫免職役之意圖而離去職役
    並攜帶兇器強盜，其犯罪事證明確。初審國防部北部地方軍
    事法院認被告犯行事證明確，惟初審誤認被害人陳女所受傷
    害係被告施強暴為之當然結果而不另論罪及誤認扣案之鴨舌
    帽係犯罪所用之物而予以宣告沒收，有所違誤，因而撤銷初
    審判決，改判上訴人意圖長期脫免職役而離去職役罪，處有
    期徒刑2年6月，攜帶兇器強盜罪，處有期徒刑 9年，定應執
    行刑11年，固非無見。
二、惟查：(一)、原判決事實欄認定上訴人乙○○先則「無故侵入
    其住宅，並持水果刀挾持陳女，迫令交付財物，致陳女因受
    強暴脅迫，至不能抗拒而將零錢包（內有新台幣 500餘元）
    『交付』乙○○」，繼而「乙○○便挾持陳女進入盧女房間
    ，於書桌上搜得新台幣600元入己」等情。倘若無訛，則上
    訴人除有以強暴致使被害人不能抗拒「而取他人之物」外，
    並兼有「使人交付其物」之情形，原判決主文僅諭知上訴人
    意圖為自己不法之所有，攜帶兇器，以強暴至使不能抗拒，
    「而取他人之物」，而未併將上訴人「使人交付其物」之情
    形記載於主文內。其事實認定與主文之記載不盡一致，尚有
    未合。(二)、有罪判決書之事實一欄，為適用法令之依據，應
    將法院依職權認定與犯罪構成要件有關之事項，詳記於事實
    欄，然後於理由內逐一說明其憑以認定之證據，使事實及理
    由兩相一致，方為合法。若事實未有此記載，而理由加以說
    明，為理由失其依據，而事實有此記載，理由未予說明，則
    為理由不備，按諸軍事審判法第 197條第14款規定，其判決
    當然為違背法令。查：1.原判決主文諭知：「又意圖長期脫
    免職役而『離去職役』」而事實欄僅記載「應於同年月14日
    17時30分返營銷假，因無心於役，不想當兵，而意圖長期脫
    免職役，屆時假滿潛逃不歸。」對「離去職役罪」之重要犯
    罪構成要件事實之「離去職役」之事實，並未加以記載，致
    其理由失其依據，亦有未合。2.又「強盜並非以傷人為當然
    方法，該罪雖原以強暴、脅迫、藥劑、催眠術為構成要件，
    惟行為人如非『另有傷害之故意』，其因強盜之施強暴而致
    被害人普通傷害時，雖可認係該強暴行為之當然結果，而不
    另論罪；但行為人施強暴之際，若另有傷害故意時，則其所
    犯傷害及強盜行為間，即有牽連犯關係，應依刑法第五十五
    條規定從一重處斷。」最高法院94年度台上字第3815號判決
    採同一見解。原判決事實欄記載「（乙○○）將零錢包丟棄
    於客廳地板，再度詢問陳女有無其他財物，陳女因驚惶畏懼
    而高聲呼叫，乙○○為免陳女喊叫，驚動鄰人而遭發覺，乃
    持手上之水果刀揮刺陳女，『壓制』其呼叫，『導致』陳女
    受有胸壁穿刺傷，合併左側氣胸、右頸、手指撕裂傷等」，
    似認上訴人「持刀壓制陳女，導致陳女受傷」，對上訴人於
    實施強盜行為中是否另「基於傷害被害人之故意」而傷害被
    害人之事實，並未詳加認定並予記載，致上訴人是否另犯傷
    害犯行？與強盜罪之間是否具有方法結果之牽連關係，無從
    判斷，亦有未合。(三)、查刑法部分條文於94年2月2日公布修
    正，於95年7月1日生效實施。「修正前」刑法第2條第1項規
    定：「行為後法律有變更者，適用裁判時之法律，但裁判前
    之法律有利於行為人者，適用最有利於行為人之法律」，係
    採從新從輕主義；而「修正後」刑法第2條第1項則規定：「
    行為後法律有變更者，適用行為時之法律，但行為後之法律
    有利於行為人者，適用最有利於行為人之法律」，則採從舊
    從輕主義。此項規定，係規範行為後法律變更所生新舊法律
    比較適用之準據法，故法院於裁判時若已在新法修正施行以
    後，且新舊法之內容已有實質上變更，而發生有利或不利於
    行為人之情形者（例如刑罰之輕重不同，或犯罪構成要件之
    寬嚴有別等），自應依修正後之刑法第2條第1項之規定，比
    較新舊法律適用。惟刑法條文雖經修正，但若僅屬單純之文
    字修飾，或將實務見解或法理明文化，而不涉及刑罰之輕重
    、構成要件之變更，或其他有利、不利於行為人之情形者，
    即『無庸』依刑法第2第1項之規定『比較』新舊法，而應依
    一般法律適用原則，適用「裁判時法」處斷（最高法院95年
    11月 7日第20次刑事庭會議決議意旨參照）。原判決於理由
    五 (一)３關於累犯部分說明：「 無論依新舊法均有累犯之
    適用，經比較之結果，其適用新法或舊法並無較為有利或不
    利之情形，依新舊法『比較之結果』，應法依舊法第47條累
    犯之規定，加重其刑」云云（見原判決第12頁第12行至第17
    行），其見解與最高法院上述決議結論不同，自有可議。(四)
    、刑法第38條第1項第2款規定「供犯罪所用之物」得沒收之
    ，所謂「供犯罪所用之物」係指該物與犯罪有直接關係者而
    言。經查：原判決事實欄記載上訴人「頭戴綠色鴨舌帽，手
    著黑色手套，至台北市○○區○○路350號4樓盧女住處」等
    語，而上訴人於原審訊問：「為何要如此穿著？」時，答以
    「因為逃亡期間，我要避免被發現」（原審卷第102頁），
    以此觀之，上訴人「頭戴綠色鴨舌帽」與本件強盜罪有無直
    接關係，不無疑問，原審未加以詳查，於理由欄五、(四)逕謂
    「案內鴨舌帽乃屬被告之衣著服飾，與其犯罪並無相干」（
    原判決第19頁第2行），尚嫌率斷。
    以上或為上訴意旨所指摘，或為本院得依職權調查之事項，
    而上述違背法令之情形，影響於事實之確定，本院無可據以
    為裁判，爰依法將原判決撤銷發回國防部高等軍事法院，更
    為適法之判決
據上論結，應依軍事審判法第199條，判決如主文。
中　　華　　民　　國　　96　　年　　1 　　月　　8 　　日
　　　　　　　　　刑事第一庭審判長法　官  蔡  長  溪
　　　　　　　　　　　　　　　　  法　官  陳  春  秋
　　　　　　　　　　　　　　　　  法　官  林  俊  益
以上正本證明與原本無異。
不得上訴。
                                  書記官  廖  月  女
中　　華　　民　　國　　96　　年　　1 　　月　　8 　　日
